臺灣高等法院刑事判決　　　　　　　　　　　　　九十一年度上訴字第二四二六號
　　上　訴　人
　　即　被　告　乙○○
右上訴人因偽造文書等案件，不服臺灣板橋地方法院九十年度訴字第一八七二號，中
華民國九十一年六月十九日第一審判決（起訴案號：臺灣板橋地方法院檢察署九十年
度偵緝字第一０二一號）提起上訴，本院判決如左：
    主  文
原判決撤銷。
乙○○共同行使偽造私文書，足以生損害於他人，處有期徒刑陸月，如易科罰金，以
參佰元折算壹日。
偽造之「長合工程有限公司」、「吳金蒼」印章各壹枚，及偽造「長合工程有限公司
」、「吳金蒼」及「長合工程有限公司媒體申報單位專用章」印文各壹枚均沒收。
    事  實
一、乙○○於民國八十八年間擬向銀行申請辦理信用貸款，而其於八十七年間僅在設
    於臺北市○○○路○段五九號三樓之四「雍昌工程有限公司」（下稱雍昌公司）
    工作，年收入僅有新臺幣（下同）十八萬九千元，亦非受僱於長合工程有限公司
    （下稱長合公司）之員工，僅曾承攬該公司之送電工程。其為求順利貸得高額款
    項，竟與姓名年籍不詳綽號「阿德」之成年人共同基於偽造文書及意圖為自己不
    法所有之犯意聯絡，於八十八年四月中旬某日，由乙○○將自己之國民身分證影
    本交付予「阿德」並告知長合公司之相關資料，再由「阿德」於八十八年四月二
    十日在不詳地點偽造各類所得扣繳暨免扣繳憑單（下稱扣繳憑單），虛偽填載所
    得人為乙○○及其身分證字號與住所，及扣繳單位統一編號00000000、稽徵機關
    F31、製單編號0000000、所得所屬年月八十七年一月至八十七年十二月、給付總
    額七十五萬二千八百五十元等不實內容，並偽造長合公司之媒體申報單位專用章
    印文乙枚於其上，同時又偽造長合公司所開具之乙○○在職證明書乙份，並偽造
    「長合工程有限公司」及「吳金蒼」印章各乙枚，蓋用於該在職證明書上而偽造
    該等印文各乙枚。其後即由「阿德」將乙○○之國民身分證影本及上開偽造之扣
    繳憑單與在職證明書等資料交由不知情之許良基代向銀行申請貨款，許良基乃委
    由不知情之陳莉莉於八十八年四月二十二日將該等資料送交位於臺北縣汐止市○
    ○○路○段八六號甲○○○商業銀行股份有限公司臺北汐止分行（下稱遠東銀行
    ）申請貸款六十萬元，乙○○及「阿德」即以此方式施用詐術，使該銀行承辦行
    員因此誤信該等財力信用資料屬實，而陷於錯誤依其申請於八十八年四月二十九
    日將六十萬元款項撥入乙○○帳戶中而為交付貸款，足以生損害於長合公司及遠
    東銀行。嗣乙○○於繳納八次本息後即未繳款，經遠東銀行取得強制執行名義後
    向財政部國稅局查詢乙○○財產及資料，發現乙○○八十七年間各類所得查詢清
    單並無長合公司薪資資料，僅有雍昌公司十八萬九千元之薪資所得，始悉受騙。
二、案經遠東銀行訴由臺灣板橋地方法院檢察署檢察官偵查起訴。
    理  由
一、訊之上訴人即被告乙○○坦承於於右揭時地向遠東銀行申貸得信用貸款六十萬元
    ，在繳納八次本息後因沒有工作即無力還款等情不諱，惟矢口否認有何詐欺、偽
    造文書犯行，辯以僅交付自己之國民身分證影本予「阿德」代辦貸款，一星期後
    即通知伊至遠東銀行對保及開戶，並無偽造扣繳憑單與在職證明書之情形，且長
    合公司負責人吳金蒼之妻曾協香亦表示同意其向銀行借款之事云云。經查：
  (一)被告乙○○於八十七年間僅在設於臺北市○○○路○段五九號三樓之四雍昌公司
    工作，年收入僅有十八萬九千元，亦非受僱於長合公司之員工；其於八十八年間
    因財務狀況陷於困難，擬向銀行申請辦理信用貸款紓困，得知友人蕭大坪妻弟陳
    時雨表示曾由年籍不詳綽號「阿德」之成年人教導如何辦理貸款，乃於八十八年
    四月中旬某日與「阿德」聯絡請其代辦貸款，並將自己之國民身分證影本交予「
    阿德」；嗣「阿德」將乙○○之國民身分證影本、及所得人為乙○○之長合公司
    扣繳憑單（填載所得人為被告之姓名、身分證字號與住所，及扣繳單位統一編號
    00000000、稽徵機關F31、製單編號0000000、所得所屬年月八十七年一月至八十
    七年十二月、給付總額七十五萬二千八百五十元等內容，並有長合公司之媒體申
    報單位專用章印文乙枚於其上），及以長合公司名義所開具之被告在職證明書（
    其上並有「長合工程有限公司」及「吳金蒼」印文各乙枚）各乙份等資料交由許
    良基代向銀行申請貨款，許良基乃委由陳莉莉於同年四月二十二日將該等資料送
    交位於臺北縣汐止市○○○路○段八六號之遠東銀行申請貨款六十萬元，使該銀
    行承辦行員因此誤信該等財力信用資料屬實，而依其申請於八十八年四月二十九
    日將六十萬元款項撥入被告帳戶中而為交付貸款等情，迭經被告自承不諱在卷，
    核與告訴人之指述、證人蕭大坪、陳時雨、陳莉莉、許良基等人之證述一致，復
    有上開扣繳憑單、在職證明書、甲○○○商業銀行自然人貸款續借申請書暨徵信
    調查表、被告簽發之本票、授信動用申請書各乙份（以上均影本）在卷可資佐證
    。
  (二)又被告於八十七年間僅在設於臺北市○○○路○段五九號三樓之四雍昌公司工作
    ，年收入為十八萬九千元，亦非受僱於長合公司之員工，而右開扣繳憑單及在職
    證明書均屬偽造而非長合公司所製作，此亦為被告坦認無訛，並有被告八十七年
    度各類所得資料歸戶清單附卷足稽，復經證人即長合公司負責人吳金蒼到庭結證
    屬實，另亦有長合公司所開立真正之扣繳憑單（所得人陳順正）影本在卷可比對
    參照。是以被告委託「阿德」向遠東銀行申辦貸款所提交之長合公司扣繳憑單及
    在職證明書均屬偽造，已堪認定。
  (三)被告雖辯稱僅交付自己之國民身分證影本予代辦貸款之「阿德」，並未交予上開
    偽造之扣繳憑單及在職證明書云云，惟被告迄今無法說明「阿德」之年籍資料俾
    供傳喚調查，空言置辯，已非無疑。況被告於八十八年四月二十九日至遠東銀行
    對保及開戶時，該行承辦人員已將包括上述偽造之扣繳憑單及在職證明書在內之
    申請資料交由被告查看確認為其提出之申請資料，此經證人即遠東銀行承辦人員
    劉伯成到庭結證屬實（參原審九十年十二月二十六日訊問筆錄），足見被告於辦
    理貸款申請相關程序之時，對於申請資料中時包含前揭偽造之扣繳憑單及在職證
    明書在內之情形確屬知悉，而難諉為不知。茍該等扣繳憑單及在職證明書係由「
    阿德」在被告不知情之情形下擅自所為，則被告於對保開戶查看該等文件時即可
    知係屬虛偽不實，衡情其應即向遠東銀行說明此等情形，俾免遭疑有偽造文書之
    犯罪，然被告明知該等資料係屬偽造，竟仍繼續進行貸款手續之辦理，尤見其在
    至遠東銀行辦理對保開戶之前，對以偽造財力資料申請貸款之事即已知悉。況被
    告亦自承委託「阿德」貸款時曾告以自己在長合公司工作等語（參原審九十一年
    六月五日審判筆錄），足認應係被告與「阿德」事前謀議，由被告將自己之國民
    身分證影本交付予「阿德」並告知長合公司之相關資料，再由「阿德」在不詳時
    間地點偽造上開扣繳憑單及在職證明書，並偽造長合公司之媒體申報單位專用章
    印文乙枚於該扣繳憑單上，又偽造「長合工程有限公司」及「吳金蒼」印章各乙
    枚，蓋用於該在職證明書上而偽造該等印文各乙枚，其後即由「阿德」將上述資
    料交由不知情之許良基、陳莉莉送交遠東銀行申請貨款，事至瞭然。
  (四)被告雖又辯稱長合公司負責人吳金蒼之妻曾協香曾表示同意其向銀行借款之事云
    云，惟此為證人曾協香所嚴予否認，被告就此亦未能提出相當之證明。再查，被
    告係受長合公司之委任，承攬該公司工地送電之業務，完成後並由被告開立統一
    發票予長合公司，被告並非長合公司僱用之員工等情，為被告、證人吳金蒼及曾
    協香均供述一致在卷。而證人劉柏成在原審證稱：「‧‧‧我在收件之後，就依
    一般程序來徵信，有去過被告所說服務的公司查核過，一切都沒有問題我們才核
    准，我去長合公司的時候，是一位會計小姐跟我接洽，我問他是不是有這一位員
    工，他說有而且正在遠東銀行的林口分行做工程，我是在貸款核准後，撥款前去
    長合公司查證，之後才撥款。」等語（參原審九十年十二月二十六日訊問筆錄）
    ；而證人曾協香則證稱「（問：被告有無跟你說過她要跟銀行借錢，要你幫忙執
    行？）他有到公司去說，但當時我在聽別的電話，沒有仔細聽他說什麼，他說他
    要借款要我開在職證明給他，我說你不是我公司的員工，我怎麼可以開，所以我
    就沒有答應。」、「（問：遠東銀行有無問被告是否是你們公司的員工？）他有
    打電話來問，被告是你們什麼人，我說他在幫我們送電的，我們公司跟被告是業
    務上的往來，沒有僱用過他，他都是開發票向我們請款，我們沒有開過扣繳憑單
    給他。」等語，（參原審九十年十二月二十六日訊問筆錄）。此足見遠東銀行徵
    信時，僅口頭詢問該公司有無被告此人，並未將前開偽造之扣繳憑單與在職證明
    書交長合公司人員辯認；而曾協香亦僅以被告承攬該公司送電工程之情形相告而
    未說明詳情，致證人劉柏成誤以為被告確為長合公司員工，自難據此認曾協香有
    同意被告以該公司員工之身分向銀行貸款之情事。且茍真有其事，亦可由長合公
    司開具在職證明書交付被告持向遠東銀行申貸，被告何有在徵得曾協香同意後，
    尚甘冒刑責而另以偽造之在職證明書及長合公司與負責人印章印文憑以辦理之必
    要？足證被告所為是項辯詞，仍不可採信。
  (五)被告與「阿德」合謀偽造內容不實之長合公司名義之扣繳憑單及在職證明書，並
    持向遠東銀行申貸而行使，自屬施用詐術之行為，並因此致遠東銀行承辦人員陷
    於錯誤認該等財力資料屬實，而同意核貸並交付貸款，自足生損害於遠東銀行及
    長合公司。公訴人雖認被告此舉尚有損害稅捐機關對稅籍管理之正確性云云，然
    該等偽造之扣繳憑單及在職證明書係被告個人提交遠東銀行申貸之用，並非作為
    申報稅務或其他稅務行政查核之用，應無損害稅捐機關對稅籍管理之正確性之虞
    。
  (六)綜上所述，被告所為置辯，應屬事後圖卸之詞，委無足採。本件事證明確，被告
    犯行堪予認定。
二、核被告所為，係犯刑法第二百十六條、第二百十條之行使偽造私文書罪，及刑法
    第三百三十九條第一項之詐欺取財罪。被告與「阿德」就上開二罪有犯意之聯絡
    及行為之分擔，為共同正犯。被告偽造「長合工程有限公司」及「吳金蒼」印章
    各乙枚，為其於在職證明書上偽造該等印文之階段行為，而所偽造「長合工程有
    限公司」、「吳金蒼」及長合公司之媒體申報單位專用章等印文各乙枚，均為偽
    造私文書之部分行為，不另論罪；另偽造私文書之低度行為亦為行使偽造私文書
    之高度行為所吸收，亦不另論罪。所犯上開行使偽造私文書罪與詐欺取財罪等罪
    間，有目的與手段之牽連犯關係，應依刑法第五十五條規定，從較重之行使偽造
    私文書罪論處。
三、原審予以論罪科刑，固非無見，惟查，被告將自己之國民身分證影本交給「阿德
    」備供偽造上述扣繳憑單及在職證明書之時間，係在八十八年四月中旬某日，而
    「阿德」其人係在同年四月二十二日偽造上開文件，於同年四月二十二日由陳莉
    莉送交遠東銀行，此經被告供明（見本院卷九十一年九月二十五日調查筆錄）及
    上開在職證明書、臺北郵局第三十九支局九十年三月十五日第七五九號存證信函
    所載日期為證（見第八四四五號偵查卷第九、十四頁），此於認定被告等犯罪時
    間有重要關係，原審未經詳細調查明白，竟於原判決事實欄以「於八十八年四月
    二十九日前之四月間某日」、「不詳時間」或不予記明送交銀行時間，而認定記
    載本件被告之犯罪事實，即有未洽。被告上訴意旨並不否認本件犯罪事實，然仍
    執陳詞謂其無能力繳納易科之罰金，請求從輕改判，雖無理由，然原判決既有可
    議，則屬無可維持，應由本院予以撤銷改判。爰依上說明並審酌被告素行、犯罪
    之動機、行為之手段、詐得之金額、造成之危害與犯罪後之態度等一切情狀，仍
    量處如主文所示之刑，以示儆懲。又被告所犯上開之罪為最重本刑五年以下之罪
    ，依其行為時刑法第四十一條原規定：「犯最重本刑為三年以下有期徒刑以下之
    刑之罪，而受六月以下有期徒刑或拘役之宣告，因身體、教育、職業或家庭之關
    係，執行顯有困難者，得以一元以上三元以下折算一日，易科罰金。（此易刑之
    折算標準，業據罰金罰鍰提高標準條例第二條前段規定，就其原定數額提高為一
    百倍折算一日）」，本件被告所犯之偽造文書罪，其最重法定刑為五年以下有期
    徒刑，故所處六月原不得易科罰金，然被告行為後，刑法第四十一條之規定業經
    於九十年一月四日修正，並經總統於九十年一月十日公布，依法於九十年一月十
    二日生效，而修正後之刑法第四十一條第一項之規定為：「犯最重本刑為五年以
    下有期徒刑以下之刑之罪，而受六個月以下有期徒刑之宣告，因身體、教育、職
    業、家庭之關係或其他正當事由，執行顯有困難者，得以一元以上三元以下折算
    一日（提高數額同上），易科罰金，但確因不執行所宣告之刑，難收矯正之效，
    或難以維持法秩序者，不在此限」，則依此修正後之規定被告所犯上開之罪，所
    處之刑即得為易科罰金，是以比較修正前後之內容，修正後之規定對於被告有利
    ，依刑法第二條第一項之規定，應適用修正後刑法第四十一條第一項之規定諭知
    易科罰金之標準。被告偽造之「長合工程有限公司」及「吳金蒼」印章各乙枚，
    及所偽造「長合工程有限公司」、「吳金蒼」及「長合工程有限公司媒體申報單
    位專用章」等印文各乙枚，雖未扣案，然亦無事證足認已然滅失，仍應依刑法第
    二百十九條之規定併為沒收之諭知。
據上論斷，應依刑事訴訟法第三百六十九條第一項前段、第三百六十四條、第二百九
十九條第一項前段，刑法第二條第一項、第二十八條、第二百十六條、第二百十條、
第三百三十九條第一項、第五十五條、第四十一條第一項、第二百十九條、罰金罰鍰
提高標準條例第一條前段、第二條，判決如主文。
本案經檢察官陳維練到庭執行職務。
中      華      民      國      九十一      年    十    月    二十二    日
                              臺灣高等法院刑事第一庭
                                  審判長法  官  李  相  助
                                        法  官  魏  新  國
                                        法  官  黃  聰  明
右正本證明與原本無異。
如不服本判決，應於判決收受送達後十日內向本院提出上訴書狀，其未敘述上訴
之理由者並得於提起上訴後十日內向本院補提理由書（均須按他造當事人之人數
附繕本）。
                                        書記官  耿  鳳  君
中      華      民      國      九十一      年    十    月    二十二    日
附錄本案論罪科刑法條全文：
刑法第二百十六條
行使第二百十條至第二百十五條之文書者，依偽造、變造文書或登載不實事項或使登
載不實事項之規定處斷。
刑法第二百十條
偽造、變造私文書，足以生損害於公眾或他人者，處五年以下有期徒刑。
刑法第三百三十九條
意圖為自己或第三人不法之所有，以詐術使人將本人或第三人之物交付者，處五年以
下有期徒刑、拘役或科或併科一千元以下罰金。
